ACORDAO-COMPLETO-2411868

ACÓRDÃO 7093/2020 ATA 21/2020 - PRIMEIRA CÂMARA

VISTOS, relatados e discutidos estes autos de atos de aposentadoria emitidos pela Universidade Federal do Paraná (UFPR) .
ACORDAM os ministros do Tribunal de Contas da União, reunidos em sessão da 1ª Câmara, diante das razões expostas pelo relator, em:
9.1. considerar legais os atos de concessão de aposentadoria do Sr. Gerson Gebert (peça 3)  e da Sra. Irene Kozak Urnau (peça 4) , concedendo os respectivos registros;
9.2. considerar ilegal o ato de concessão de aposentadoria do Sr. Eloir Rodrigues (10792600-04-2013-000205-5, peça 2) e negar-lhe o respectivo registro;
9.3. dispensar o ressarcimento das importâncias indevidamente pagas e percebidas, presumidamente, de boa-fé pelo Sr. Eloir Rodrigues, até então, com fundamento na Súmula TCU 106;
9.4. determinar à Universidade Federal do Paraná, em relação ao ato indicado no item 9.3., acima, que:
9.4.1. suspenda, no prazo de 15 (quinze) dias, todo e qualquer pagamento referente ao ato impugnado, sujeitando-se a autoridade administrativa omissa à responsabilidade solidária, nos termos do art. 262, caput, do Regimento Interno/TCU;
9.4.2. esclareça ao Sr. Eloir Rodrigues que sua aposentadoria poderá prosperar com proventos proporcionais (33/35) , calculados com base na remuneração do cargo efetivo em que se der a aposentadoria, na forma da lei, com fundamento no art. 1º da Emenda Constitucional 70/2012;
9.4.3. dê ciência, no prazo de 15 (quinze) dias, do inteiro teor desta deliberação ao interessado, informando-lhe que o efeito suspensivo proveniente da eventual interposição de recurso não o exime da devolução dos valores percebidos indevidamente após o recebimento da notificação, em caso de não provimento do recurso;
9.4.4. emita novo ato livre da irregularidade apontada e o submeta ao TCU no prazo de 30 (trinta) dias, nos termos dos arts. 262, § 2º, do Regimento Interno do TCU;
9.4.5. encaminhe, no prazo de 30 (trinta) dias, a este Tribunal, comprovantes da data em que o interessado tomou conhecimento da decisão desta Corte;
9.5. encerrar o processo e arquivar os presentes autos.

Atos de aposentadoria.

Primeira Câmara

Universidade Federal do Paraná (UFPR).

3. Interessados: Eloir Rodrigues (XXX.506.279-XX); Gerson Gebert (XXX.172.029-XX); Irene Kozak Urnau (XXX.800.889-XX).

13.1. Ministros presentes: Walton Alencar Rodrigues (Presidente), Benjamin Zymler e Bruno Dantas.
13.2. Ministro-Substituto convocado: Marcos Bemquerer Costa.
13.3. Ministros-Substitutos presentes: Augusto Sherman Cavalcanti e Weder de Oliveira (Relator).

WEDER DE OLIVEIRA

Em exame, 3 (três) atos de aposentadoria, 2 de alteração e 1 inicial, emitidos pela Universidade Federal do Paraná (UFPR) .
Adoto, com ajustes de forma, o relatório do auditor da Secretaria de Fiscalização de Pessoal (Sefip) , (peça 6) , que contou com a anuência do diretor da unidade especializada (peça 7) e, também, com a concordância do representante do MP/TCU, procurador Marinus Eduardo De Vries Marsico (peça 8) :
"Procedimentos preliminares aplicados
3.	Os procedimentos para exame, apreciação e registro de atos de pessoal encontram-se estabelecidos na Instrução Normativa TCU 78/2018 e na Resolução TCU 206/2007. Essas normas dispõem, respectivamente, em seus arts. 4º, § 2º, e 3º, § 3º que os atos de pessoal disponibilizados por meio do Sistema de Apreciação e Registro de Atos de Admissão e Concessões devem ser submetidos a crítica preliminar automatizada do próprio sistema, com base em parâmetros predefinidos.
4.	Relativamente aos atos de concessão de aposentadoria, as rotinas de crítica das informações cadastradas no Sistema de Apreciação e Registro de Atos de Admissão e Concessões foram elaboradas e validadas levando-se em conta as peculiaridades desses atos. Os itens de verificação do sistema compreendem prazos e fundamentos legais, assim como eventuais ocorrências de acumulação. Trata-se de verificações mais abrangentes, minuciosas e precisas do que aquelas que podem ser realizadas por mãos humanas, proporcionando um nível de segurança ainda maior.
5.	Além da crítica automatizada, há verificação humana adicional no caso de haver alertas do sistema ou informações não formatadas, como esclarecimentos do gestor ou do controle interno.
6.	As críticas também consideram os registros do Sistema Integrado de Administração de Recursos Humanos (Siape) . O Siape disponibiliza informações atualizadas sobre as parcelas que integram os proventos, diferentemente, portanto, do Sistema de Apreciação e Registro de Atos de Admissão e Concessões, que informa as parcelas no momento do registro do ato.
7.	Essa confrontação com o Siape provê uma visão atual e verdadeira da situação, o que permite descaracterizar irregularidades e inconsistências que, embora constantes do Sistema de Apreciação e Registro de Atos de Admissão e Concessões, já foram corrigidas.
Exame das constatações
8.	Antes da análise individualizada de cada ato de aposentadoria dos autos, cabe esclarecer o posicionamento desta Corte de Contas e da jurisprudência do Supremo Tribunal Federal quanto à contagem ponderada de tempo de serviço (contribuição) em decorrência de atividades laborais exercidas em condições especiais passíveis de prejudicar a saúde ou a integridade física após o advento da Lei 8.112/1990, com fundamento nos Mandados de Injunção 880-9, 1071-4, 1442-6 e 3389 do Supremo Tribunal Federal e também da contagem ponderada para servidores que laboraram, como celetistas e antes da publicação da Lei 8.112/1990, em condições insalubres.
9.	No que concerne à contagem ponderada de tempo de serviço prestado em condições insalubres, antes do advento do Regime Jurídico Único, o entendimento deste Tribunal firmado no Acórdão 2008/2006-TCU-Plenário (Ministro-Relator Walton Alencar Rodrigues) é no sentido de ser possível a contagem de tempo de serviço para concessão de aposentadoria estatutária com o aproveitamento de tempo especial prestado sob condições insalubres, perigosas ou penosas. 
10.	Assim, o servidor público que exerceu, como celetista, no serviço público, atividades insalubres, penosas ou perigosas, em período anterior à vigência da Lei 8.112/90, tem direito à contagem especial de tempo de serviço para efeito de aposentadoria.
11.	Além disso, por intermédio do Acórdão 911/2014-TCU-Plenário - TCU, de relatoria do Ministro Benjamin Zymler, este Tribunal deixou assente que, mesmo observando os parâmetros do Acórdão 2008/2006-TCU-Plenário, a contagem especial de tempo prestado em condições insalubres para servidores ocupantes de cargos de natureza estritamente administrativa somente poderá ocorrer se estiver efetivamente demonstrada a existência de risco ou de agentes nocivos à saúde no local de trabalho, devidamente atestado por laudo pericial.
12.	Apenas a título de racionalidade administrativa, esta Corte de Contas tem aceitado, sem necessidade de comprovação, a averbação do tempo de atividade insalubre realizada de ofício pelo órgão de origem em relação a cargos cujo exercício, presume-se, envolve atividades de risco para a higidez física, como no caso dos servidores que trabalham na área de saúde a exemplo dos médicos, odontólogos, auxiliares de enfermagem e agentes de saúde pública, conforme dito pelo Ministro-Relator no voto condutor do Acórdão 911/2014-TCU-Plenário. 
13.	No que tange à contagem ponderada de períodos de contribuição após a publicação da Lei 8.112/1990, o Supremo Tribunal Federal (STF) concedeu ordens injuncionais para reconhecer a mora do Poder Público quanto à edição da lei que disciplina o artigo 40, § 4º, inciso III, da Constituição Federal, garantindo aos filiados da entidade sindical o direito de ter seus pedidos de aposentadoria especial analisados pela autoridade administrativa competente à luz do artigo 57 da Lei n. 8.213/1991.
14.	Resolvendo a questão da mora legislativa quanto ao disposto do artigo 40, § 4º, inciso III, da Constituição Federal, o STF editou a Súmula Vinculante 33, onde foi suprida a lacuna deixada pelo Poder Público relativa à edição da lei complementar que regulamenta o supramencionado dispositivo constitucional. 
15.	A Súmula Vinculante 33 possui o seguinte conteúdo: 
'Aplica-se ao servidor público, no que couber, as regras do regime geral da previdência social sobre aposentadoria especial de que trata o artigo 40, § 4º, inciso III, da Constituição Federal, até a edição de lei complementar específica.' (grifo nosso) 
16.	Assim, o argumento de que não há edição de lei complementar que regulamente o artigo 40, § 4º, inciso III, da Constituição Federal, para se aceitar o deferimento de aposentadoria especial não mais se sustenta, considerando o conteúdo da Súmula Vinculante 33 do STF.
17.	É preciso esclarecer que os MI 880-9 e a Súmula Vinculante 33 reconhecem a omissão legislativa do artigo 40, § 4º, inciso III, da Constituição Federal. Assim, para as aposentadorias estatutárias especiais deferidas com base nesse fundamento, deverão ser observados os mesmos critérios para as aposentadorias especiais deferidas àqueles vinculados ao regime geral de previdência social, nos termos do artigo 57 da Lei n. 8.213/1991.
18.	Desse modo, não é possível a averbação de tempo insalubre após o advento da Lei 8.112/1990 e o aproveitamento para a aposentadoria de servidores com fundamentos diversos da aposentadoria especial referida no artigo 40, § 4º, inciso III, da Constituição Federal, que está regulamentada pelos MIs 880-9 (além dos Mandados de Injunção 1071-4, 1442-6 e 3389) e Súmula Vinculante 33.
19.	O próprio STF já decidiu que a concessão de aposentadoria especial prevista no art. 40, § 4º da Constituição Federal, não garante a contagem ponderada de tempo de serviço diferenciada ao servidor público, mas tão somente o efetivo gozo da aposentadoria especial:
Conversão de tempo especial em comum e Súmula Vinculante 33
'Saliente-se, ademais, que a Súmula Vinculante 33 apenas garantiu aos servidores públicos o direito de aposentadoria especial, mas não a conversão do tempo de serviço especial em comum. Confira-se a redação do enunciado: (...) 
De fato, o Supremo Tribunal Federal, por reiteradas vezes, em sede de mandado de injunção (em que se firmou o entendimento consubstanciado na Súmula Vinculante 33) , se pronunciou acerca da ilegitimidade da utilização dessa via processual com o fim de se obter desde logo a contagem diferenciada de tempo de serviço para servidores públicos.' ARE 793.144 ED-segundos, Relator Ministro Teori Zavascki, Segunda Turma, julgamento em 30.9.2014, DJe de 13.10.2014.
Mandado de injunção e contagem diferenciada de tempo'
Com efeito, a jurisprudência dessa Corte assentou o não cabimento de mandado de injunção que visa a contagem diferenciada e posterior averbação de tempo do serviço prestado em condições especiais, uma vez que não há previsão constitucional da referida contagem.' MI 1.278 AgR, Relator Ministro Gilmar Mendes, Tribunal Pleno, julgamento em 30.4.2014, DJe de 19.5.2014.
20.	Cumpre ainda citar para a análise dos atos em tela a Súmula TCU 245 na qual o TCU firmou o entendimento de que é irregular a conversão, com ponderação, de tempo de magistério para a obtenção de aposentadoria, consoante a seguinte redação:
Não pode ser aplicada, para efeito de aposentadoria estatutária, na Administração Pública Federal, a contagem ficta do tempo de atividades consideradas insalubres, penosas ou perigosas, com o acréscimo previsto para as aposentadorias previdenciárias segundo legislação própria, nem a contagem ponderada, para efeito de aposentadoria ordinária, do tempo relativo a atividades que permitiriam aposentadoria especial com tempo reduzido.
21.	Constitui exceção a essa regra a atividade docente exercida até 9/7/1981. É que a atividade de magistério, classificada como penosa pelo Decreto 53.831/1964 (o que, automaticamente, ensejava a contagem ponderada do tempo de serviço) , deixou de ser considerada desta maneira com a promulgação da Emenda Constitucional 18/1981. Esse entendimento foi reconhecido pelo STF, consoante as decisões a seguir transcritas:
'PREVIDENCIÁRIO. AGRAVO REGIMENTAL NO RECURSO EXTRAORDINÁRIO COM AGRAVO. MAGISTÉRIO. CONVERSÃO DO TEMPO DE SERVIÇO ESPECIAL EM COMUM. SERVIÇO PRESTADO ANTES DA EC 18/81. POSSIBILIDADE. 1. No regime anterior à Emenda Constitucional 18/81, a atividade de professor era considerada como especial (Decreto 53.831/64, Anexo, Item 2.1.4) . Foi a partir dessa Emenda que a aposentadoria do professor passou a ser espécie de benefício por tempo de contribuição, com o requisito etário reduzido, e não mais uma aposentadoria especial. 2. Agravo regimental a que se dá parcial provimento' (ARE 742005 AgR, Rel. Min. Teori Zavascki, Segunda Turma, DJE 1/4/2014) .
'Recurso extraordinário com agravo. Repercussão geral da questão constitucional reconhecida. Reafirmação de jurisprudência. 2. Direito Previdenciário. Magistério. Conversão do tempo de serviço especial em comum. 3. Impossibilidade da conversão após a EC 18/81. Recurso extraordinário provido' (ARE 703.550 AgR, Rel. Min. Gilmar Mendes, Plenário, DJE 21/10/2014) .
22.	Considerando o entendimento exposto sobre a matéria, passa-se a análise de cada ato de aposentadoria.
Análise do ato de concessão de aposentadoria de Eloir Rodrigues (CPF XXX.506.279-XX) 
23.	Quanto ao ato inicial de aposentadoria do interessado, a Universidade Federal do Paraná utilizou critérios de contagem ponderada de tempo de serviço para uma aposentadoria que utilizou fundamento diverso daquele amparado pela Súmula Vinculante 33 e ordens injuncionais deferidas.
24.	O fundamento legal da aposentadoria foi aquele descrito no artigo 40, § 1º, inciso I, da Constituição Federal de 1988 c/c EC 70, de 2012. Cabe ressaltar que a Emenda Cosntitucional 70/2012 alterou as disposições para os inativos que ingressaram no serviço público antes de 31/12/2003 e que foram para a inatividade por invalidez permanente. Para estes, no qual se enquadra o interessado, foi revigorado o instituto da paridade e da remuneração do cargo efetivo como base de cálculo para fins de pagamento dos proventos.
25.	O parágrafo único do artigo 6º-A, incluído pela EC 70/2012, outorgou aos servidores aposentados por invalidez, com fundamento no seu caput, a paridade com os servidores da ativa, ou seja, os proventos de aposentadoria por invalidez serão revisados da mesma forma e na mesma proporção que  remuneração dos servidores em atividade. 
26.	Assim sendo, os proventos de aposentadoria por invalidez permanecem sendo concedidos de forma integral apenas nos casos de acidente em serviço, moléstia profissional ou doença grave, contagiosa ou incurável, na forma da lei. 
27.	Dessa forma, o entendimento é o de que a Emenda Constitucional 70/2012 não estendeu para todos os servidores aposentados por invalidez e que tenham ingressado no serviço público até 31/12/2003 a integralidade de proventos, mas sim a integralidade da base de cálculo, que corresponderá a remuneração do cargo efetivo em que se der a aposentadoria.
28.	No ato em análise, entendemos que foi indevida a averbação de contagem ponderada de tempo de serviço prestado em condições insalubres com fundamento em ordens injuncionais, pois o interessado não se aposentou com fundamento no artigo 40, § 4º, inciso III, da Constituição Federal.
29.	Em consequência, excluído o tempo averbado com fundamento em Mandado de Injunção, o ex-servidor não conta com tempo de contribuição para auferir proventos de aposentadoria na proporcionalidade informada no ato de aposentadoria (35/35) , e, desta forma, o ato pode ser considerado ilegal, com a consequente negativa de registro.
Análise do ato de concessão de aposentadoria de Gerson Gebert (CPF XXX.172.029-XX) 
30.	Trata-se do ato de alteração de aposentadoria do interessado. O ato inicial (número de controle 10792600-04-1998-000008-4) foi julgado legal pela Corte de Contas, conforme o Acórdão 2238/2009-TCU-Segunda Câmara, de relatoria do Ministro José Jorge.
31.	O presente ato alterou o tempo de contribuição do interessado, averbando tempo de atividades insalubres, além de incluir vantagem referente ao art. 192 da Lei 8.112/1990.
32.	O tempo de contribuição relativo às atividades de magistério no regime celetista pode ser considerado como atividade penosa, portanto sujeito à contagem ponderada (pelo fator 1,166) para conversão em tempo comum, até 9/7/1981, antes, portanto, do advento da EC 18/1981.
33.	A Unidade de Origem averbou 2 anos, 7 meses e 13 dias para o interessado. Contudo, o ex-servidor faz jus a 1 ano e 9 meses e 28 dias, consoante a jurisprudência da Corte de Contas (ex. Acórdão 10569/2017-TCU-Primeira Câmara, de relatoria do Ministro Benjamin Zymler) .
34.	A averbação não altera o fundamento legal da aposentadoria do interessado, mas permite ao interessado incluir a vantagem prevista no art. 192, inciso I, da Lei 8.112/1990. Tal benefício foi extinto a partir da MP 1.522/1996, publicada no DOU em 14/10/1996. Com isso, somente os servidores que nessa data contassem com tempo de contribuição suficiente para se aposentar com proventos integrais, fariam jus a percepção da parcela mencionada. Nesse sentido é o comando legal revogado:
Art. 192. O servidor que contar tempo de serviço para aposentadoria com provento integral será aposentado: 
I - com a remuneração do padrão de classe imediatamente superior àquela em que se encontra posicionado;
35.	Na data da revogação do dispositivo, os professores de 3º grau (do sexo masculino) precisavam contar com pelo menos 30 anos para se aposentar com proventos integrais, nos termos da redação original do art. 40, inciso III, alínea 'b', da CF/1988. 
36.	Assim, incluído o tempo averbado devido ao exercício de atividades insalubres, o interessado tem direito adquirido à vantagem prevista no art. 192, inciso I, da Lei 8.112/1990 eis que, na data da revogação do dispositivo, ele já contava com tempo para se aposentar com proventos integrais.
37.	Desse modo, considera-se que o ato pode receber a chancela de legalidade e o registro por esta Egrégia Corte
Análise do ato de concessão de aposentadoria de Irene Kozak Urnau (CPF XXX.800.889-XX) 
38.	Trata-se do ato de alteração da interessada. O ato inicial de aposentadoria foi julgado ilegal pela Corte de Contas, consoante a Decisão 310/2002-Primeira Câmara, de relatoria do Ministro Iram Saraiva. A ilegalidade decorreu de incorporação de valores a título de vantagem pessoal referente à diferença resultante do enquadramento previsto no art. 5º do Decreto nº 95.689/88.
39.	Observa-se na ficha financeira da interessada a exclusão determinada pela Corte de Contas no julgamento do ato inicial de aposentadoria.
40.	O ato de alteração inclui tempo de contagem ponderada em atividades insalubres realizadas pela interessada (3 anos, 5 meses e 23 dias) .
41.	Para este caso em concreto, considerando a natureza do cargo da interessada (técnico de laboratório) , cuja atividade presume o risco para a higidez física, não se verifica irregularidade na averbação em apreço e desconformidade com a jurisprudência da Corte de Contas (ex. Acórdão 1853/2019-TCU-Primeira Câmara, de relatoria do Ministro Bruno Dantas) .
42.	Desse modo, não se verifica qualquer irregularidade que possa macular a legalidade do ato.
CONCLUSÃO
43.	A abrangência e a profundidade das verificações levadas a efeito fundamentam convicção de que:
a) o ato de Eloir Rodrigues pode ser considerado ilegal, tendo seu registrado negado;
b) os atos de Gerson Gebert e Irene Kozak Urnau devem ser considerados legais, com o consequente registro pela Corte de Contas.
43.	Deve-se dispensar a devolução dos valores indevidamente recebidos de boa-fé pelo interessado, nos termos do Enunciado 106 da Súmula de Jurisprudência deste Tribunal.
44.	Por fim, vale destacar que os atos em análise foram disponibilizados ao TCU há menos de cinco anos. Portanto, segundo o entendimento estabelecido no Acórdão 587/2011-TCU-Plenário, não é necessária a instauração do contraditório.
PROPOSTA DE ENCAMINHAMENTO
45.	Ante o exposto, com fundamento nos arts. 71, inciso III, da Constituição Federal, 1o, inciso V, e 39, incisos I e II, da Lei 8.443/1992 e 260, § 1º e 5º, do Regimento Interno do Tribunal de Contas da União, bem como art. 7º, § 4º da IN 78/2018, propõe-se:
a) considerar LEGAL e conceder o registro do ato de Gerson Gebert (CPF: XXX.172.029-XX) e Irene Kozak Urnau (CPF: XXX.800.889-XX) .	
b) considerar ILEGAL e recusar o registro do ato de Eloir Rodrigues (CPF: XXX.506.279-XX) .
	c) determinar à Universidade Federal do Paraná que:
c.1) abstenha de realizar pagamentos para o ato ora apreciado pela ilegalidade, no prazo 15 (quinze) dias, contados a partir da ciência desta deliberação, sujeitando-se a autoridade administrativa omissa à responsabilidade solidária, nos termos do art. 262, caput, do Regimento Interno do TCU;
c.2) informe ao interessado: 
c.2.1)   o teor do Acórdão que vier a ser prolatado, encaminhando ao TCU, no prazo de trinta dias, comprovante da data de ciência pelo respectivo interessado, nos termos do art. 4º, § 3º, da Resolução - TCU 170/2004;¿
c.2.2) caso manifeste interesse, pode se manter aposentado com base em outro fundamento legal e desde que cumpra os requisitos legais exigidos; ou poderá retornar à atividade para completar o requisito temporal para nova aposentadoria ¿ a qual, obrigatoriamente, deverá fundamentar-se nas regras vigentes no momento da nova concessão."
É o relatório.

não há.

Procurador Marinus Eduardo De Vries Marsico.

APOSENTADORIA. LEGALIDADE DE DOIS ATOS. ILEGALIDADE DE OUTRO ATO. IMPOSSIBILIDADE DE CONVERSÃO DE TEMPO PRESTADO EM CONDIÇÕES ESPECIAIS EM TEMPO COMUM, MEDIANTE APLICAÇÃO DE FATOR MULTIPLICADOR. OPÇÃO PELA PROPORCIONALIDADE OS PROVENTOS OU PELO RETORNO À ATIVA. DISPENSA DE DEVOLUÇÃO DE VALORES ENUNCIADO 106. DETERMINAÇÕES. CIÊNCIA.

APOSENTADORIA (APOS)

Secretaria de Fiscalização de Pessoal (Sefip).

Em exame, 3 (três) atos de aposentadoria (um inicial e dois de alteração) emitidos pela Universidade Federal do Paraná.
A Secretaria de Fiscalização de Pessoal (Sefip) opina pela legalidade dos atos de alteração de aposentadoria de Gerson Gebert (peça 3) e de Irene Kozak Urnau (peça 4) , e pela ilegalidade do ato inicial de aposentadoria de Eloir Rodrigues (peça 2) porque foi " (...) indevida a averbação de contagem ponderada de tempo de serviço prestado em condições insalubres com fundamento em ordens injuncionais".
O Parquet manifestou concordância.
Anuo às propostas uníssonas.
Os atos de alteração de aposentadoria de Gerson Gebert (peça 3) e de Irene Kozak Urnau (peça 4) devem ser julgados pela legalidade e determinado seus registros.
Quanto ao ato de aposentadoria do Sr. Eloir Rodrigues (peça 2) , a questão central refere-se à contagem ponderada de tempo exercido em condições insalubres ou de risco para fins de aposentadoria.
No presente caso, a Universidade Federal do Paraná computou tempo especial de 6 anos, 7 meses e 26 dias, referente ao período de 20/2/1995 a 29/5/2012, em face de decisão judicial favorável à Federação de Sindicatos de Trabalhadores das Universidades Brasileiras - Fasubra-Sindical, no mandado de injunção 1.554/STF (peça 9) .
Com efeito, o entendimento desta Corte de Contas tem sido no sentido de que, ao julgar mandados de injunção versando sobre a lacuna existente na regulamentação do art. 40, § 4º, da Constituição Federal de 1988, por meio da súmula vinculante 33, o Supremo Tribunal Federal apenas a colmatou com o disposto no art. 57 da Lei 8.213/1991, que dispõe sobre os planos de benefícios da previdência social (acórdãos 14924/2018, 5155/2015, 471/2014, todos da 1ª Câmara) .
O STF assegurou o direito à aposentadoria especial aos servidores públicos portadores de deficiência ou que laborem em condições perigosas, penosas ou insalubres, mediante aplicação analógica do caput do art. 57 da Lei 8.213/1991. Entretanto, não permitiu a conversão, majorada à proporcionalidade do tempo de trabalho (serviço) , do tempo de contribuição exercido em condições especiais, como se extrai da leitura do § 5º do art. 57 da Lei 8.213/1991:
"§ 5º O tempo de trabalho exercido sob condições especiais que sejam ou venham a ser consideradas prejudiciais à saúde ou à integridade física será somado, após a respectiva conversão ao tempo de trabalho exercido em atividade comum, segundo critérios estabelecidos pelo Ministério da Previdência e Assistência Social, para efeito de concessão de qualquer benefício" (não grifado no original) .
Destaco que o Supremo Tribunal Federal já distinguiu as duas questões (aposentadoria especial e conversão de tempo especial em tempo comum) , conforme se extrai da ementa do MI 2.123 AgR/DF:
"EMENTA Agravo regimental em mandado de injunção. Pedido de conversão do tempo de serviço. Ausência de previsão constitucional. Recurso provido. 1. O mandado de injunção volta-se à colmatagem de lacuna legislativa capaz de inviabilizar o gozo de direitos e liberdades constitucionalmente assegurados, bem assim de prerrogativas inerentes à nacionalidade, à soberania e à cidadania (art. 5º, LXXI, CF/1988) . 2. É imprescindível, para o exame do writ, a presença de dois pressupostos sucessivos: i) a verificação da omissão legislativa e ii) a efetiva inviabilidade do gozo de direito, faculdade ou prerrogativa consagrados constitucionalmente em razão do citado vácuo normativo. 3. O preceito constitucional em foco na presente demanda não assegura a contagem diferenciada do tempo de serviço e sua averbação na ficha funcional; o direito subjetivo corresponde à aposentadoria em regime especial, devendo esta Suprema Corte atuar na supressão da mora legislativa, cabendo à autoridade administrativa a análise de mérito do direito, após exame fático da situação do servidor. 4. A pretensão de garantir a conversão de tempo especial em tempo comum mostra-se incompatível com a presente via processual, uma vez que, no mandado de injunção, cabe ao Poder Judiciário, quando verificada a mora legislativa, viabilizar o exercício do direito subjetivo constitucionalmente previsto (art. 40, § 4º, da CF/88) , no qual não está incluído o direito vindicado. 5. Agravo regimental provido para julgar improcedente o mandado de injunção." (Não grifado no original) 
O Tribunal entende que, na aposentadoria estatutária comum, não há aproveitamento ponderado ou majorado de tempo de contribuição prestado sob condições especiais, após a edição da Lei 8.112/1990 (Acórdão 5647/2015-TCU-Primeira Câmara) .
Assim, a transformação de tempo especial exercido em condições especiais em tempo de contribuição para aposentadoria comum, a qual se deu com fundamento no art. 40, §1º, I da Constituição Federal de 1988 c/c a Emenda Constitucional 70/2012, uso da remuneração do cargo efetivo como base de cálculo dos proventos e paridade ao inativo por invalidez permanente, não se coaduna com as decisões acima reproduzidas, o que impõe a impugnação da contagem ponderada de períodos laborados após o advento da Lei 8.112/1990 e conduz à ilegalidade do respectivo ato e à negativa de seu registro.
Vê-se que, à época da inativação, seguia vigente o seguinte texto da CFB/1988, para aposentadoria por invalidez permanente:
"Art. 40. Aos servidores titulares de cargos efetivos da União, dos Estados, do Distrito Federal e dos Municípios, incluídas suas autarquias e fundações, é assegurado regime de previdência de caráter contributivo e solidário, mediante contribuição do respectivo ente público, dos servidores ativos e inativos e dos pensionistas, observados critérios que preservem o equilíbrio financeiro e atuarial e o disposto neste artigo.
§ 1º Os servidores abrangidos pelo regime de previdência de que trata este artigo serão aposentados, calculados os seus proventos a partir dos valores fixados na forma dos §§ 3º e 17:
I - por invalidez permanente, sendo os proventos proporcionais ao tempo de contribuição, exceto se decorrente de acidente em serviço, moléstia profissional ou doença grave, contagiosa ou incurável, na forma da lei" (não grifado no original) .
Como se evidencia na informação 051/2013-UB/DAP, emitida pela Unidade de Benefícios do Departamento de Administração de Pessoal da Universidade Federal do Paraná, no bojo do processo de aposentadoria do Sr. Eloir Rodrigues, sua aposentadoria se deu em razão de doença não especificada em lei (peça 11, p.49 e 50) .
Ou seja, o interessado não conta com o beneplácito previsto na última parte do inc. I, § 1º, art. 40, da FCB/1988, o que lhe garantiria a integralidade dos proventos correspondente à remuneração do cargo efetivo como base de cálculo, e, por isso, seus proventos devem ser calculados de forma proporcional pelas regras vigentes no momento da inativação, 2/5/2013.
Por conseguinte, uma vez excluído o período contestado, resta ao Sr. Eloir Rodrigues o tempo de 33 anos, 3 meses e 6 dias de tempo total de serviço para aposentadoria, insuficiente, portanto, para a proporcionalidade constante em seu ato (35/35) , levando à ilegalidade do ato.
Por fim, registro que não é necessária a realização da prévia oitiva do Sr. Eloir Rodrigues, visto que o ato ingressou há menos de 5 anos neste Tribunal (Acórdão 587/2011-TCU-Plenário) .
Diante do exposto, manifesto-me pela aprovação do acórdão que ora submeto à apreciação deste Colegiado.
TCU, Sala das Sessões Ministro Luciano Brandão Alves de Souza, em 30 de junho de 2020.
Weder de Oliveira 
Relator